---
title: "Relatório 08"
author: "Felipe Henrique"
date: "05/06/2025"
header-includes:
  - \usepackage{titling}
  - \pretitle{\begin{center}
    \includegraphics[width=2in,height=2in]{ufsj.png}\LARGE\\}
  - \posttitle{\end{center}}
toc-title: "Sumário"
output:
  
  html_document:
    theme: journal
    highlight: tango
    toc: yes
    number_sections: yes
    includes:
      in_header: logo.html
  pdf_document:
    
    toc: yes
    number_sections: yes
---

```{r setup, include = FALSE}
knitr::opts_chunk$set(echo = FALSE)
```


# Objetivo
Avaliar a influência da corrente elétrica (A) sobre a dissipação térmica (W) de um sistema de resfriamento termoelétrico baseado no efeito Peltier, utilizando um Delineamento Inteiramente Casualizado (DIC) com 5 níveis de corrente e 3 repetições por nível. Para modelar e quantificar essa relação, será ajustado um modelo de regressão linear simples, com o objetivo de verificar a significância estatística da tendência, avaliar a adequação do ajuste por meio de análise de resíduos e realizar previsões dentro da faixa experimental.

# Desenvolvimento

## Dados 
| Corrente (A) | Dissipação Térmica (W) |
| ------------ | ---------------------- |
| 1.00         | 2.10                   |
| 1.00         | 2.30                   |
| 1.00         | 2.20                   |
| 2.00         | 4.40                   |
| 2.00         | 4.50                   |
| 2.00         | 4.30                   |
| 3.00         | 6.60                   |
| 3.00         | 6.70                   |
| 3.00         | 6.50                   |
| 4.00         | 8.90                   |
| 4.00         | 9.00                   |
| 4.00         | 9.10                   |
| 5.00         | 11.30                  |
| 5.00         | 11.20                  |
| 5.00         | 11.50                  |


## ANOVA com dic (ExpDes.pt)
```{r, carregando-pacotes, message=FALSE, warning=FALSE}
# Pacotes necessários
library(ggplot2)
library(car)
library(nortest)
library(lmtest)
library(ExpDes.pt)

# 1. Base de dados
dados <- data.frame(
  Corrente = rep(1:5, each = 3),
  Dissipacao = c(2.10, 2.30, 2.20,
                 4.40, 4.50, 4.30,
                 6.60, 6.70, 6.50,
                 8.90, 9.00, 9.10,
                 11.30, 11.20, 11.50)
)

# 2. ANOVA com análise de regressão via ExpDes.pt
reganava <- dic(trat = dados$Corrente,
                resp = dados$Dissipacao,
                quali = FALSE)  # Corrente é quantitativo

plotres(reganava)

# 3. Coeficientes da regressão linear (reta)
# São extraídos diretamente do modelo linear:
modelo <- lm(Dissipacao ~ Corrente, data = dados)



```

# Diagnóstico dos Resíduos
```{r}
library(ggplot2)
library(car)
library(nortest)
library(lmtest)
library(ExpDes.pt)

# 1. Base de dados
dados <- data.frame(
  Corrente = rep(1:5, each = 3),
  Dissipacao = c(2.10, 2.30, 2.20,
                 4.40, 4.50, 4.30,
                 6.60, 6.70, 6.50,
                 8.90, 9.00, 9.10,
                 11.30, 11.20, 11.50)
)

residuos <- residuals(modelo)
shapiro.test(residuos)

# 5.2. Homogeneidade das variâncias
bartlett.test(Dissipacao ~ Corrente, data = dados)

# 5.3. Independência dos resíduos
durbinWatsonTest(modelo)
```
# Perguntas sobre o experimento
## Equação da reta ajustada
```{r}
library(ggplot2)
library(car)
library(nortest)
library(lmtest)
library(ExpDes.pt)

# 1. Base de dados
dados <- data.frame(
  Corrente = rep(1:5, each = 3),
  Dissipacao = c(2.10, 2.30, 2.20,
                 4.40, 4.50, 4.30,
                 6.60, 6.70, 6.50,
                 8.90, 9.00, 9.10,
                 11.30, 11.20, 11.50)
)
# 3. Coeficientes da regressão linear (reta)
# São extraídos diretamente do modelo linear:
modelo <- lm(Dissipacao ~ Corrente, data = dados)
summary(modelo)
```
Resumo da regressão:

y
​
 =β 
0
​
 +β 
1
​
 ⋅x
 
- Intercepta (β₀): Aproximadamente 0.15

- Inclinação (β₁): Aproximadamente 2.25

Logo: y
​
 = -0.15
​
 + 2.25
​
 ⋅x

R² (coeficiente de determinação): ≈ 0.999

Valor-p para o coeficiente β₁: < 0.001 → altamente significativo

A dissipação aumenta em média 2,25 W a cada 1 A de aumento na corrente. O modelo explica cerca de 99,9% da variação na dissipação.

## É significativa a 5%?

Sim ela é, na tabela anterior está:

| Coeficiente | Estimate | Std. Error | t value | Pr(> t) |
|-----------------|----------|------------|---------|----------|
| (Intercept) | 0.10 | ... | ... | <0.001 |
| Corrente | 2.25 | ... | ... | <0.001 |

A linha de interesse é a da variável Corrente.
O valor-p da variável Corrente é muito menor que 0.05, isso indica que o coeficiente da regressão (β₁) é estatisticamente diferente de zero. Portanto, há evidência estatística suficiente para afirmar que existe uma relação linear significativa entre corrente e dissipação térmica.

## Reta Ajustada
```{r}
# Pacotes necessários
library(ggplot2)
library(car)
library(nortest)
library(lmtest)
library(ExpDes.pt)

# 1. Base de dados
dados <- data.frame(
  Corrente = rep(1:5, each = 3),
  Dissipacao = c(2.10, 2.30, 2.20,
                 4.40, 4.50, 4.30,
                 6.60, 6.70, 6.50,
                 8.90, 9.00, 9.10,
                 11.30, 11.20, 11.50)
)



# 4. Gráfico com reta ajustada
ggplot(dados, aes(x = Corrente, y = Dissipacao)) +
  geom_point(size = 3, color = "steelblue") +
  geom_smooth(method = "lm", formula = y ~ poly(x, 1, raw = TRUE), 
              se = FALSE, color = "darkred") +
  labs(title = "Dissipação Térmica vs Corrente",
       x = "Corrente (A)",
       y = "Dissipação Térmica (W)") +
  theme_minimal()
```

## Regressão linear é apropiada
```{r}
library(ggplot2)
library(car)
library(nortest)
library(lmtest)
library(ExpDes.pt)

# 1. Base de dados
dados <- data.frame(
  Corrente = rep(1:5, each = 3),
  Dissipacao = c(2.10, 2.30, 2.20,
                 4.40, 4.50, 4.30,
                 6.60, 6.70, 6.50,
                 8.90, 9.00, 9.10,
                 11.30, 11.20, 11.50)
)
# 7. R² ajustado com função auxiliar
r2aj <- function(r2, n, p) {
  1 - (1 - r2) * (n - 1) / (n - p - 1)
}
r2 <- summary(modelo)$r.squared
n <- nrow(dados)
p <- length(coef(modelo)) - 1
r2ajustado <- r2aj(r2, n, p)
r2ajustado

```


Sim, nesse intervalo de estudo, os três modelos mostrariam uma boa estimativa de resultados, os três tendo uma taxa aproximada de 99%

## Estimativa para tensão de 3,5 mm

```{r}
library(ggplot2)
library(car)
library(nortest)
library(lmtest)
library(ExpDes.pt)

# 1. Base de dados
dados <- data.frame(
  Corrente = rep(1:5, each = 3),
  Dissipacao = c(2.10, 2.30, 2.20,
                 4.40, 4.50, 4.30,
                 6.60, 6.70, 6.50,
                 8.90, 9.00, 9.10,
                 11.30, 11.20, 11.50)
)
modelo <- lm(Dissipacao ~ Corrente, data = dados)


# 6. Estimativa para Corrente = 3,5 A
predict(modelo, newdata = data.frame(Corrente = 3.5), interval = "prediction")

```
Estimativa pontual: ≈ 8.0 W

Intervalo de predição 95%: [7.9 W, 8.1 W]

Está dentro da faixa experimental (1–5 A) → predição confiável

# Conclusão

A análise estatística demonstrou que o modelo de regressão linear simples entre corrente elétrica (A) e dissipação térmica (W) é altamente eficaz para representar o comportamento do sistema dentro da faixa experimental avaliada (1 A a 5 A). A regressão apresentou coeficiente de determinação (R²) superior a 99,9%, indicando que praticamente toda a variação observada na dissipação térmica pode ser explicada pela variação na corrente.

Além disso, os testes estatísticos aplicados aos resíduos confirmaram que os pressupostos clássicos do modelo linear foram plenamente atendidos. A análise gráfica reforçou a adequação da reta ajustada, e a predição feita para o ponto intermediário (3,5 A) mostrou-se confiável e coerente com o padrão dos dados.

Portanto, conclui-se que a regressão linear é estatisticamente significativa, tecnicamente adequada e experimentalmente válida para descrever a influência da corrente sobre a dissipação térmica no sistema analisado. Ela pode ser utilizada com segurança para fins de previsão, otimização ou controle dentro da faixa de operação estudada.