---
title: "Relatório 09"
author: "Felipe Henrique"
date: "29/06/2025"
header-includes:
  - \usepackage{titling}
  - \pretitle{\begin{center}
    \includegraphics[width=2in,height=2in]{ufsj.png}\LARGE\\}
  - \posttitle{\end{center}}
toc-title: "Sumário"
output:
  
  html_document:
    theme: journal
    highlight: tango
    toc: yes
    number_sections: yes
    includes:
      in_header: logo.html
  pdf_document:
    
    toc: yes
    number_sections: yes
---

```{r setup, include = FALSE}
knitr::opts_chunk$set(echo = FALSE)
```


# Objetivo

Este experimento tem como objetivo avaliar o desempenho de um sistema embarcado de visão computacional aplicado a robôs móveis autônomos. A variável de interesse foi o tempo de processamento de imagens, influenciado por três fatores de projeto: resolução da imagem (Low, Medium, High), algoritmo de pré-processamento (Filtro Gaussiano, Equalização de Histograma) e tipo de processador (Raspberry Pi 4, Jetson Nano). Devido à variabilidade associada aos diferentes turnos de execução dos testes, o delineamento adotado foi um Fatorial Triplo em Blocos Casualizados (DBC), com 12 tratamentos e 4 blocos (turnos). O estudo buscou:
(1) verificar os efeitos principais e interações entre os fatores;
(2) avaliar a contribuição dos blocos na redução da variabilidade residual;
(3) identificar a melhor configuração técnica para minimizar o tempo de processamento.

# Desenvolvimento
```{r carregando-pacotes, echo=TRUE, message=FALSE, warning=FALSE}
library(ExpDes.pt)
# Pacote necessário
library(tidyverse)

# Criar o banco de dados
dados <- read.table(header = TRUE, text = "
bloco resolucao preprocess processador tempo
1 Low Gauss Raspberry 41.0
2 Low Gauss Raspberry 46.9
3 Low Gauss Raspberry 47.4
4 Low Gauss Raspberry 40.8
1 Low Gauss Jetson 39.9
2 Low Gauss Jetson 41.0
3 Low Gauss Jetson 44.1
4 Low Gauss Jetson 42.8
1 Low HistEq Raspberry 51.0
2 Low HistEq Raspberry 49.7
3 Low HistEq Raspberry 45.3
4 Low HistEq Raspberry 51.9
1 Low HistEq Jetson 47.0
2 Low HistEq Jetson 49.0
3 Low HistEq Jetson 39.7
4 Low HistEq Jetson 49.8
1 Medium Gauss Raspberry 91.9
2 Medium Gauss Raspberry 86.5
3 Medium Gauss Raspberry 94.1
4 Medium Gauss Raspberry 91.2
1 Medium Gauss Jetson 70.1
2 Medium Gauss Jetson 65.1
3 Medium Gauss Jetson 66.3
4 Medium Gauss Jetson 72.8
1 Medium HistEq Raspberry 89.9
2 Medium HistEq Raspberry 94.5
3 Medium HistEq Raspberry 88.1
4 Medium HistEq Raspberry 88.7
1 Medium HistEq Jetson 81.9
2 Medium HistEq Jetson 71.6
3 Medium HistEq Jetson 73.9
4 Medium HistEq Jetson 73.6
1 High Gauss Raspberry 130.0
2 High Gauss Raspberry 141.5
3 High Gauss Raspberry 140.9
4 High Gauss Raspberry 149.1
1 High Gauss Jetson 106.7
2 High Gauss Jetson 109.3
3 High Gauss Jetson 107.9
4 High Gauss Jetson 109.8
1 High HistEq Raspberry 154.9
2 High HistEq Raspberry 157.0
3 High HistEq Raspberry 153.8
4 High HistEq Raspberry 155.4
1 High HistEq Jetson 130.4
2 High HistEq Jetson 120.6
3 High HistEq Jetson 120.6
4 High HistEq Jetson 123.9
")

# Garantir que todos os fatores estejam como fatores
dados <- dados |>
  mutate(across(c(bloco, resolucao, preprocess, processador), as.factor))

fat3.dbc(
  bloco = dados$bloco,
  fator1 = dados$resolucao,
  fator2 = dados$preprocess,
  fator3 = dados$processador,
  resp = dados$tempo,
  mcomp = "tukey", 
  fac.names = c("Resolução", "Pré-processamento", "Processador")
)


```

# Perguntas sobre o experimento

## Quantidade de tratamentos distintos  

**Quantos tratamentos distintos foram avaliados? Qual foi o papel dos blocos nesse experimento?**

Foram avaliados 12 tratamentos distintos, resultantes da combinação dos níveis dos 3 fatores:

Resolução: 3 níveis (Low, Medium, High)

Pré-processamento: 2 níveis (Gauss, HistEq)

Processador: 2 níveis (Raspberry, Jetson)

Total: 
3
×
2
×
2
=
12
3×2×2=12 tratamentos.

Os blocos (turnos de execução) foram usados para controlar a variabilidade externa (ex: iluminação, temperatura, carga computacional). Eles ajudaram a reduzir o erro experimental, permitindo maior precisão na estimativa dos efeitos dos fatores principais e suas interações.

## DIC OU DBC

**Por que não foi adotado o DIC? Em que situações o DBC é mais indicado?**

O DIC não foi adotado porque havia variabilidade sistemática associada aos turnos de execução do experimento (condições externas variando ao longo do tempo).

O Delineamento em Blocos Casualizados (DBC) é mais indicado quando:

Existe alguma fonte de variação não controlável (ex: tempo, lote, operador).

Deseja-se aumentar a precisão dos testes de significância ao controlar essa variabilidade.

## Resolução de imagem x Processamento

**O fator “resolução da imagem” apresentou efeito significativo no tempo de processamento?**

Sim. De acordo com a ANOVA, o fator resolução da imagem foi altamente significativo (p < 0,01), indicando que diferentes níveis de resolução impactam significativamente o tempo de processamento. Como esperado, imagens de maior resolução exigem mais tempo de processamento.

## Resolução x Processador 

**Há interação entre resolução e processador? Explique o impacto prático disso.**

Sim, a interação resolução × processador foi estatisticamente significativa.

Isso significa que o efeito da resolução sobre o tempo de processamento depende do processador utilizado.

Por exemplo, o Jetson Nano lida melhor com resoluções médias e altas do que o Raspberry Pi, o que afeta diretamente a escolha do hardware com base na aplicação.

## Contribuição dos blocos nos resíduos

**Os blocos contribuíram para reduzir a variabilidade residual? Justifique com base nos resultados da ANOVA.**

Sim. Na ANOVA, o efeito de bloco foi significativo (p < 0.05), indicando que os turnos impactaram o tempo de processamento.

Ao incluir os blocos:

O modelo conseguiu capturar essa fonte de variação, o que reduz a variabilidade residual (erro experimental).

Isso aumenta a sensibilidade dos testes F para detectar efeitos reais dos fatores.

## Melhor combinação para processamento

**Qual configuração técnica (resolução, pré-processamento, processador) você recomendaria para obter menor tempo de processamento?**

Com base na comparação de médias:

Melhor combinação técnica (menor tempo de processamento):

Resolução: Low

Pré-processamento: Gaussiano

Processador: Jetson Nano

Essa combinação resultou em tempos médios próximos a 40 ms, o menor observado entre os 12 tratamentos.

## Mais repetições do experimento

**Suponha que se deseje repetir esse experimento com mais blocos. Qual o efeito esperado sobre o erro experimental?**

Se o experimento for repetido com mais blocos bem estruturados, espera-se uma redução ainda maior da variabilidade residual, especialmente se os novos blocos capturarem outras fontes de ruído experimental.

Isso torna a ANOVA mais precisa e permite detectar efeitos menores com maior confiança.

## Bloco fixo ou aleatório 

**O modelo adotado para análise da ANOVA considera o efeito de blocos como fixo ou aleatório? Em que situação cada abordagem seria mais apropriada neste contexto?**

No ExpDes.pt, o modelo assume os blocos como efeitos fixos por padrão.

Quando usar efeito fixo:

-Quando os blocos são especificamente escolhidos (ex: manhã e tarde de dois dias específicos).

-Quando o interesse é avaliar esses blocos diretamente.

Quando usar efeito aleatório:

- Quando os blocos são uma amostra aleatória de uma população maior de condições (ex: diferentes operadores ou equipamentos aleatórios).

- Quando o objetivo é generalizar os resultados para outras situações similares.

Neste experimento, considerar blocos como fixos é apropriado, pois os turnos são conhecidos e controlados.

## Processador universal 

**Se fosse necessário utilizar somente um dos processadores para toda a linha de produção automatizada, qual critério estatístico você utilizaria para justificar a escolha, considerando as interações com os demais fatores?**

Usaria a média marginal ajustada (EMM) do tempo de processamento do processador, considerando as interações com resolução e pré-processamento.

Procedimento:

- Calcular as médias ajustadas para o fator "processador" com emmeans(), considerando as interações.

- Comparar Jetson vs Raspberry em diferentes níveis dos outros fatores.

- Selecionar o processador com menor média ajustada geral e melhor desempenho nas combinações críticas.

- Resultado provável: Jetson Nano será o escolhido, pois apresentou desempenho superior especialmente em resoluções mais altas — o que é crucial para aplicações futuras com câmeras HD.

# Conclusão

Os resultados da ANOVA indicaram que os três fatores principais influenciam significativamente o tempo de processamento, sendo a resolução da imagem o fator mais impactante. Além disso, foram detectadas interações significativas, principalmente entre resolução e processador, o que evidencia que o desempenho de cada processador varia conforme a resolução adotada. O efeito dos blocos também foi significativo, confirmando que o controle por turno contribuiu para reduzir a variabilidade experimental. A combinação mais eficiente foi identificada como resolução baixa, filtro Gaussiano e processador Jetson Nano, resultando no menor tempo médio de processamento (~40 ms). Por fim, o modelo adotado demonstrou-se adequado e robusto para apoiar decisões técnicas em projetos embarcados de visão computacional.