---
title: "Relatório 01"
author: "Felipe Henrique"
date: "07/04/2025"
header-includes:
  - \usepackage{titling}
  - \pretitle{\begin{center}
    \includegraphics[width=2in,height=2in]{ufsj.png}\LARGE\\}
  - \posttitle{\end{center}}
toc-title: "Sumário"
output:
  
  html_document:
    theme: journal
    highlight: tango
    toc: yes
    number_sections: yes
    includes:
      in_header: logo.html
  pdf_document:
    
    toc: yes
    number_sections: yes
---

```{r setup, include=FALSE}
knitr::opts_chunk$set(echo = FALSE)
```

------------------------------------------------------------------------

------------------------------------------------------------------------

------------------------------------------------------------------------

# Objetivo

Construir um primeiro relatórios com dados da área da engenharia mecatrônica com base em pogramação em R 

# Apresentação do relatório

Desgaste do sistema mecânico

Em uma linha de produção automatizada de peças, há um sistema de transportadores que movimenta peças de um ponto a outro. O sistema foi projetado para que as peças se movam com uma velocidade média de 2 metros por segundo (m/s). No entanto, devido a variações nos motores e no desgaste do sistema, a velocidade de movimentação das peças pode variar ao longo do tempo.

```{r}
# Instale o pacote 'modeest' se ainda não tiver
if(!require(modeest)) install.packages("modeest")
library(modeest)
library(knitr)

```
```{r}
# Dados coletados
ponto <- 1:20
vel <- c( 2.1, 1.7, 1.9, 2, 2.2, 1.6, 2.2, 1.9, 2.5, 2.1, 1.9, 1.4, 2, 2.1, 2.4, 2.1, 2.3, 1.8, 2, 1.8 )

# Criando tabela
tabela_sinal <- data.frame(
  `Tempo` = ponto,
  `Velocidade` = vel
)

# Exibindo tabela
kable(tabela_sinal, caption = "Tabela 1: Valores das medições de celocidade")

```

```{r}
# Estatísticas
media <- mean(vel)
mediana <- median(vel)
moda <- mlv(vel, method = "mfv")
desvio_padrao <- sd(vel)
variancia <- var(vel)
minimo <- min(vel)
maximo <- max(vel)
amplitude <- maximo - minimo
quartis <- quantile(vel)
iqr <- IQR(vel)

# Tabela resumo
tabela_estatisticas <- data.frame(
  Medida = c("Média", "Mediana", "Moda", "Desvio Padrão", "Variância",
             "Mínimo", "Máximo", "Amplitude", "1º Quartil (Q1)", "3º Quartil (Q3)", "IQR"),
  Valor = round(c(media, mediana, moda, desvio_padrao, variancia,
                  minimo, maximo, amplitude, quartis[2], quartis[4], iqr), 2)
)

# Exibindo tabela
kable(tabela_estatisticas, caption = "Tabela 2: Medidas Estatísticas das velocidades ")

```

```{r}
hist(vel, breaks = 15, col = "green", border = "black",
     main = "Distribuição das velocidades",
     xlab = "velocidade", ylab = "Frequência")
abline(v = media, col = "darkblue", lwd = 2, lty = 2)
legend("topright", legend = c("Média"), col = "darkblue", lty = 2, lwd = 2)

```


# Conclusão

Sistemas mecânicos são pensados para ter uma vida útil e um tempo para que seus componentes possam sofrer alguma alteração de performace, entretanto, dependendo de qual finalidade ele for usado, exemplo para movimentações de cargas pesadas e contìnuas (ex: correia transportadora), esses dispotivos podem sofrer uma alteração ainda mais rápida que o normal, por isso o estudo de caso e acompanhamento se faz imprescindível para mapear uma boa manutenção e utilização do equiamento, sem grandes desgastes e com alta produtividade.


