---
title: "Relatório 02"
author: "Ben Dêivide"
date: "12/04/2022"
header-includes:
  - \usepackage{titling}
  - \pretitle{\begin{center}
    \includegraphics[width=2in,height=2in]{ufsj.png}\LARGE\\}
  - \posttitle{\end{center}}
toc-title: "Sumário"
output:
  
  html_document:
    theme: journal
    highlight: tango
    toc: yes
    number_sections: yes
    includes:
      in_header: logo.html
  pdf_document:
    
    toc: yes
    number_sections: yes
---

```{r setup, include=FALSE}
knitr::opts_chunk$set(echo = TRUE)
```
--- 

# Objetivo

Este trabalho tem como propósito avaliar um experimento conduzido sob o Delineamento em Blocos Casualizado (DBC), uma metodologia que organiza os tratamentos em blocos homogêneos com o objetivo de reduzir a variabilidade experimental e aumentar a precisão das comparações.

A abordagem inclui uma análise descritiva tanto global quanto por tratamento, considerando estatísticas como a média, o desvio padrão e o coeficiente de variação. Além disso, será construído um gráfico boxplot para facilitar a visualização dos dados. A análise será complementada com a aplicação da ANOVA, contemplando a formulação das hipóteses nula e alternativa, a apresentação da tabela de variância e a verificação das premissas do modelo por meio de gráficos de resíduos.

# Desenvolvimento

Deve-se analisar a eficiência de diferentes sistemas de resfriamento em placas de circuito impresso (PCIs) embarcada, com o banco de dados abaixo, que relaciona a Temperatura final após 30 minutos de operação contínua (°C) de 4 tipos de Dissipadores (Dissipador de alumínio, dissipador com ventilação forçada, dissipador com heat pipe, resfriamento termoelétrico (Peltier)), avaliando cada um em 4 modelos de placas diferentes.
---
title: "Validação dos Pressupostos da ANAVA com Dados Simulados"
output: html_document
---

# Objetivo

O objetivo deste relatório é investigar a adequação do modelo de análise de variância (ANAVA) tradicional frente às pressuposições estatísticas fundamentais para sua validade, com foco na análise de resíduos. [...] (conteúdo completo mantido do seu exemplo)

```{r}
# Carregar bibliotecas
library(gt)
library(dplyr)

# Gerar os dados
set.seed(456)
Controle <- rep(c("PID", "LQR", "Fuzzy"), each = 10)

Tempo <- c(
  rnorm(10, mean = 10, sd = 0.5),        # PID
  rnorm(10, mean = 9, sd = 0.6),         # LQR
  c(rnorm(7, mean = 11, sd = 0.4), 25, 30, 28)  # Fuzzy com outliers
)

dados <- data.frame(Controle, Tempo)

# Exibir tabela formatada
dados |>
  gt() |>
  tab_style(
    style = list(cell_text(weight = "bold", color = "white"),
                 cell_fill(color = "black")),
    locations = cells_column_labels()
  ) |>
  tab_style(
    style = cell_text(align = "center"),
    locations = cells_body(columns = everything())
  ) |>
  data_color(
    columns = everything(),
    rows = seq(1, 10, 1),
    palette = "#f2f2f2"
  ) |>
  data_color(
    columns = everything(),
    rows = seq(11, 20, 1),
    palette = "#FFB2B2"
  ) |>
  data_color(
    columns = everything(),
    rows = seq(21, 30, 1),
    palette = "#f2f2f2"
  ) 
``` 

## Tabela ANOVA

```{r}
modelo <- aov(Tempo ~ Controle, data = dados)
summary(modelo)

anova_df <- summary(modelo)[[1]] |> 
  tibble::rownames_to_column("Fonte de Variação") |>
  rename(
    `GL` = Df,
    `SQ` = `Sum Sq`,
    `QM` = `Mean Sq`,
    `Valor-F` = `F value`,
    `Pr(>F)` = `Pr(>F)`
  )

anova_df |>
  gt() |>
  tab_header(
    title = md("**Tabela - ANOVA do Modelo**")
  ) |>
  tab_style(
    style = list(cell_text(weight = "bold", color = "white"),
                 cell_fill(color = "black")),
    locations = cells_column_labels()
  ) |>
  tab_style(
    style = cell_text(align = "center"),
    locations = cells_body(columns = everything())
  ) |>
  fmt_number(
    columns = where(is.numeric),
    decimals = 3
  )
```

## Gráficos de Resíduos

```{r}
par(mfrow = c(2, 2))
plot(modelo)
```

## Testes Complementares

```{r}
shapiro.test(residuals(modelo))  # Teste de normalidade
bartlett.test(Tempo ~ Controle, data = dados)  # Homogeneidade de variâncias

shapiro_df <- data.frame(
  Estatística = "W",
  Valor = 0.75428,
  `p-valor` = 1.069e-05
)

shapiro_df |>
  gt() |>
  tab_header(
    title = md("**Tabela - Teste de Normalidade (Shapiro-Wilk)**")
  ) |>
  tab_style(
    style = list(cell_text(weight = "bold", color = "white"),
                 cell_fill(color = "black")),
    locations = cells_column_labels()
  ) |>
  tab_style(
    style = cell_text(align = "center"),
    locations = cells_body(columns = everything())
  ) |>
  fmt_number(
    columns = where(is.numeric),
    decimals = 5,
    use_seps = FALSE
  )
```

## Solução: Teste de Kruskal-Wallis

```{r}
kruskal.test(Tempo ~ Controle, data = dados)
```

## BoxPlot

```{r}
boxplot(Tempo ~ Controle, data = dados,
        col = c("skyblue", "lightgreen", "salmon"),
        main = "Tempo de Estabilização por Tipo de Controle",
        ylab = "Tempo (s)")
