---
title: "Relatório 03"
author: "Felipe Henrique"
date: "17/04/2025"
header-includes:
  - \usepackage{titling}
  - \pretitle{\begin{center}
    \includegraphics[width=2in,height=2in]{ufsj.png}\LARGE\\}
  - \posttitle{\end{center}}
toc-title: "Sumário"
output:
  
  html_document:
    theme: journal
    highlight: tango
    toc: yes
    number_sections: yes
    includes:
      in_header: logo.html
  pdf_document:
    
    toc: yes
    number_sections: yes
---

```{r setup, include = FALSE}
knitr::opts_chunk$set(echo = FALSE)
```

------------------------------------------------------------------------

------------------------------------------------------------------------

------------------------------------------------------------------------

# Objetivo

Através da análise de um grupo de resultados, construir a ideia de poder e como as variavéis estão atreladas aos testes que podemos fazer

# Apresentação do relatório

Este relatório foi dividido em quatro "experimentos" com distribuições normais diferentes em cada sessão, dentro de cada uma delas possui ainda 3 alphas diferentes, portanto ao final do relatório é possível a visualização de 12 gráficos e a explicação deles  

# Conceitos Iniciais

-α (alpha) é o nível de significância do teste, ele representa a probabilidade de cometer um erro tipo I,  ou seja é a chance de rejeitar a hipótese nula H₀ mesmo quando ela é verdadeira.

-Poder é a probabilidade de rejeitar a hipótese nula (H₀) quando ela é falsa, é a capacidade do seu teste de encontrar essa diferença quando ela realmente existe.

## Testes com distribuição normal = 90
__grafico com alpha de 5%__ 
```{r}
set.seed(123)
n_sim <- 10000
n <- 30
mu <- 90
sigma <- 4
alpha <- 0.05

# Simulação dos p-valores
p_values <- replicate(n_sim, {
  x <- rnorm(n, mean = mu, sd = sigma)
  t.test(x, mu = mu)$p.value
})

# Verificar a proporção de rejeição de H0
rejeicao <- mean(p_values < alpha)
cat("Proporção de rejeições de H0 (nível empírico):", rejeicao*100, "%\n")

# Visualização com histograma padrão
hist(p_values, breaks = 20, col = "skyblue", main = "Distribuição dos p-valores",
     xlab = "p-valor", ylab = "Frequência")
abline(v = 0.05, col = "red", lwd = 2, lty = 2)
legend("topright", legend = "linha alpha(0.5)", col = "red", lwd = 2, lty = 2)

```
__grafico com alpha de 1%__
```{r}
set.seed(123)
n_sim <- 10000
n <- 30
mu <- 90
sigma <- 4
alpha <- 0.01

# Simulação dos p-valores
p_values <- replicate(n_sim, {
  x <- rnorm(n, mean = mu, sd = sigma)
  t.test(x, mu = mu)$p.value
})

# Verificar a proporção de rejeição de H0
rejeicao <- mean(p_values < alpha)
cat("Proporção de rejeições de H0 (nível empírico):", rejeicao*100, "%\n")

# Visualização com histograma padrão
hist(p_values, breaks = 20, col = "skyblue", main = "Distribuição dos p-valores",
     xlab = "p-valor", ylab = "Frequência")
abline(v = 0.01, col = "red", lwd = 2, lty = 2)
legend("topright", legend = "linha alpha(0.01)", col = "red", lwd = 2, lty = 2)

```

__grafico com alpha de 10%__
```{r}
set.seed(123)
n_sim <- 10000
n <- 30
mu <- 90
sigma <- 4
alpha <- 0.1

# Simulação dos p-valores
p_values <- replicate(n_sim, {
  x <- rnorm(n, mean = mu, sd = sigma)
  t.test(x, mu = mu)$p.value
})

# Verificar a proporção de rejeição de H0
rejeicao <- mean(p_values < alpha)
cat("Proporção de rejeições de H0 (nível empírico):", rejeicao*100, "% \n")

# Visualização com histograma padrão
hist(p_values, breaks = 20, col = "skyblue", main = "Distribuição dos p-valores",
     xlab = "p-valor", ylab = "Frequência")
abline(v = 0.1, col = "red", lwd = 2, lty = 2)
legend("topright", legend = "linha alpha(0.1)", col = "red", lwd = 2, lty = 2)
```

## Testes com 1 erro padrão
__alpha 5%__
```{r}
set.seed(456)  # nova simulação
n_sim <- 10000
n <- 30
mu_0 <- 90   # média sob H₀
mu_1 <- 91   # média real (sob H₁)
sigma <- 4
alpha <- 0.05

# Simular p-valores com a média real ≠ H₀
p_values_power <- replicate(n_sim, {
  x <- rnorm(n, mean = mu_1, sd = sigma)
  t.test(x, mu = mu_0)$p.value
})

# Estimar poder: proporção de p-valores < alpha
poder_estimado <- mean(p_values_power < alpha)

cat("Poder estimado do teste (μ₁ = 91):", round(poder_estimado, 4), "\n")

library(ggplot2)

df_power <- data.frame(p_value = p_values_power)

ggplot(df_power, aes(x = p_value)) +
  geom_histogram(binwidth = 0.025, fill = "lightgreen", color = "white") +
  geom_vline(xintercept = alpha, color = "red", linetype = "dashed", linewidth = 1.2) +
  labs(
    title = "Distribuição dos p-valores (H1: μ ≠ 90, μ real = 91)",
    x = "p-valor",
    y = "Frequência"
  ) +
  annotate("text", x = alpha + 0.05, y = max(table(cut(p_values_power, breaks = seq(0, 1, 0.025)))), 
           label = "α = 0.05", color = "red", size = 5, hjust = 0) +
  theme_minimal()

```

__alpha 1%__
```{r}
set.seed(456)  # nova simulação
n_sim <- 10000
n <- 30
mu_0 <- 90   # média sob H₀
mu_1 <- 91   # média real (sob H₁)
sigma <- 4
alpha <- 0.01

# Simular p-valores com a média real ≠ H₀
p_values_power <- replicate(n_sim, {
  x <- rnorm(n, mean = mu_1, sd = sigma)
  t.test(x, mu = mu_0)$p.value
})

# Estimar poder: proporção de p-valores < alpha
poder_estimado <- mean(p_values_power < alpha)

cat("Poder estimado do teste (μ₁ = 91):", round(poder_estimado, 4), "\n")

library(ggplot2)

df_power <- data.frame(p_value = p_values_power)

ggplot(df_power, aes(x = p_value)) +
  geom_histogram(binwidth = 0.025, fill = "lightgreen", color = "white") +
  geom_vline(xintercept = alpha, color = "red", linetype = "dashed", linewidth = 1.2) +
  labs(
    title = "Distribuição dos p-valores (H1: μ ≠ 90, μ real = 91)",
    x = "p-valor",
    y = "Frequência"
  ) +
  annotate("text", x = alpha + 0.01, y = max(table(cut(p_values_power, breaks = seq(0, 1, 0.025)))), 
           label = "α = 0.01", color = "red", size = 5, hjust = 0) +
  theme_minimal()

```

__alpha com 10%__
```{r}
set.seed(456)  # nova simulação
n_sim <- 10000
n <- 30
mu_0 <- 90   # média sob H₀
mu_1 <- 91   # média real (sob H₁)
sigma <- 4
alpha <- 0.1

# Simular p-valores com a média real ≠ H₀
p_values_power <- replicate(n_sim, {
  x <- rnorm(n, mean = mu_1, sd = sigma)
  t.test(x, mu = mu_0)$p.value
})

# Estimar poder: proporção de p-valores < alpha
poder_estimado <- mean(p_values_power < alpha)

cat("Poder estimado do teste (μ₁ = 91):", round(poder_estimado, 4), "\n")

library(ggplot2)

df_power <- data.frame(p_value = p_values_power)

ggplot(df_power, aes(x = p_value)) +
  geom_histogram(binwidth = 0.025, fill = "lightgreen", color = "white") +
  geom_vline(xintercept = alpha, color = "red", linetype = "dashed", linewidth = 1.2) +
  labs(
    title = "Distribuição dos p-valores (H1: μ ≠ 90, μ real = 91)",
    x = "p-valor",
    y = "Frequência"
  ) +
  annotate("text", x = alpha + 0.1, y = max(table(cut(p_values_power, breaks = seq(0, 1, 0.025)))), 
           label = "α = 0.1", color = "red", size = 5, hjust = 0) +
  theme_minimal()

```

## Testes com 2 erros padrão
__alpha 5%__
```{r}
set.seed(456)  # nova simulação
n_sim <- 10000
n <- 30
mu_0 <- 90   # média sob H₀
mu_1 <- 92   # média real (sob H₁)
sigma <- 4
alpha <- 0.05

# Simular p-valores com a média real ≠ H₀
p_values_power <- replicate(n_sim, {
  x <- rnorm(n, mean = mu_1, sd = sigma)
  t.test(x, mu = mu_0)$p.value
})

# Estimar poder: proporção de p-valores < alpha
poder_estimado <- mean(p_values_power < alpha)

cat("Poder estimado do teste (μ₁ = 92):", round(poder_estimado, 4), "\n")

library(ggplot2)

df_power <- data.frame(p_value = p_values_power)

ggplot(df_power, aes(x = p_value)) +
  geom_histogram(binwidth = 0.025, fill = "lightgreen", color = "white") +
  geom_vline(xintercept = alpha, color = "red", linetype = "dashed", linewidth = 1.2) +
  labs(
    title = "Distribuição dos p-valores (H1: μ ≠ 90, μ real = 92)",
    x = "p-valor",
    y = "Frequência"
  ) +
  annotate("text", x = alpha + 0.05, y = max(table(cut(p_values_power, breaks = seq(0, 1, 0.025)))), 
           label = "α = 0.05", color = "red", size = 5, hjust = 0) +
  theme_minimal()

```

__alpha 1%__
```{r}
set.seed(456)  # nova simulação
n_sim <- 10000
n <- 30
mu_0 <- 90   # média sob H₀
mu_1 <- 92   # média real (sob H₁)
sigma <- 4
alpha <- 0.01

# Simular p-valores com a média real ≠ H₀
p_values_power <- replicate(n_sim, {
  x <- rnorm(n, mean = mu_1, sd = sigma)
  t.test(x, mu = mu_0)$p.value
})

# Estimar poder: proporção de p-valores < alpha
poder_estimado <- mean(p_values_power < alpha)

cat("Poder estimado do teste (μ₁ = 92):", round(poder_estimado, 4), "\n")

library(ggplot2)

df_power <- data.frame(p_value = p_values_power)

ggplot(df_power, aes(x = p_value)) +
  geom_histogram(binwidth = 0.025, fill = "lightgreen", color = "white") +
  geom_vline(xintercept = alpha, color = "red", linetype = "dashed", linewidth = 1.2) +
  labs(
    title = "Distribuição dos p-valores (H1: μ ≠ 90, μ real = 92)",
    x = "p-valor",
    y = "Frequência"
  ) +
  annotate("text", x = alpha + 0.01, y = max(table(cut(p_values_power, breaks = seq(0, 1, 0.025)))), 
           label = "α = 0.01", color = "red", size = 5, hjust = 0) +
  theme_minimal()

```

__alpha com 10%__
```{r}
set.seed(456)  # nova simulação
n_sim <- 10000
n <- 30
mu_0 <- 90   # média sob H₀
mu_1 <- 92   # média real (sob H₁)
sigma <- 4
alpha <- 0.1

# Simular p-valores com a média real ≠ H₀
p_values_power <- replicate(n_sim, {
  x <- rnorm(n, mean = mu_1, sd = sigma)
  t.test(x, mu = mu_0)$p.value
})

# Estimar poder: proporção de p-valores < alpha
poder_estimado <- mean(p_values_power < alpha)

cat("Poder estimado do teste (μ₁ = 92):", round(poder_estimado, 4), "\n")

library(ggplot2)

df_power <- data.frame(p_value = p_values_power)

ggplot(df_power, aes(x = p_value)) +
  geom_histogram(binwidth = 0.025, fill = "lightgreen", color = "white") +
  geom_vline(xintercept = alpha, color = "red", linetype = "dashed", linewidth = 1.2) +
  labs(
    title = "Distribuição dos p-valores (H1: μ ≠ 90, μ real = 92)",
    x = "p-valor",
    y = "Frequência"
  ) +
  annotate("text", x = alpha + 0.1, y = max(table(cut(p_values_power, breaks = seq(0, 1, 0.025)))), 
           label = "α = 0.1", color = "red", size = 5, hjust = 0) +
  theme_minimal()

```

## Testes com 3 erros padrão
__alpha 5%__
```{r}
set.seed(456)  # nova simulação
n_sim <- 10000
n <- 30
mu_0 <- 90   # média sob H₀
mu_1 <- 93   # média real (sob H₁)
sigma <- 4
alpha <- 0.05

# Simular p-valores com a média real ≠ H₀
p_values_power <- replicate(n_sim, {
  x <- rnorm(n, mean = mu_1, sd = sigma)
  t.test(x, mu = mu_0)$p.value
})

# Estimar poder: proporção de p-valores < alpha
poder_estimado <- mean(p_values_power < alpha)

cat("Poder estimado do teste (μ₁ = 93):", round(poder_estimado, 4), "\n")

library(ggplot2)

df_power <- data.frame(p_value = p_values_power)

ggplot(df_power, aes(x = p_value)) +
  geom_histogram(binwidth = 0.025, fill = "lightgreen", color = "white") +
  geom_vline(xintercept = alpha, color = "red", linetype = "dashed", linewidth = 1.2) +
  labs(
    title = "Distribuição dos p-valores (H1: μ ≠ 90, μ real = 93)",
    x = "p-valor",
    y = "Frequência"
  ) +
  annotate("text", x = alpha + 0.05, y = max(table(cut(p_values_power, breaks = seq(0, 1, 0.025)))), 
           label = "α = 0.05", color = "red", size = 5, hjust = 0) +
  theme_minimal()

```

__alpha 1%__
```{r}
set.seed(456)  # nova simulação
n_sim <- 10000
n <- 30
mu_0 <- 90   # média sob H₀
mu_1 <- 93   # média real (sob H₁)
sigma <- 4
alpha <- 0.01

# Simular p-valores com a média real ≠ H₀
p_values_power <- replicate(n_sim, {
  x <- rnorm(n, mean = mu_1, sd = sigma)
  t.test(x, mu = mu_0)$p.value
})

# Estimar poder: proporção de p-valores < alpha
poder_estimado <- mean(p_values_power < alpha)

cat("Poder estimado do teste (μ₁ = 93):", round(poder_estimado, 4), "\n")

library(ggplot2)

df_power <- data.frame(p_value = p_values_power)

ggplot(df_power, aes(x = p_value)) +
  geom_histogram(binwidth = 0.025, fill = "lightgreen", color = "white") +
  geom_vline(xintercept = alpha, color = "red", linetype = "dashed", linewidth = 1.2) +
  labs(
    title = "Distribuição dos p-valores (H1: μ ≠ 90, μ real = 93)",
    x = "p-valor",
    y = "Frequência"
  ) +
  annotate("text", x = alpha + 0.01, y = max(table(cut(p_values_power, breaks = seq(0, 1, 0.025)))), 
           label = "α = 0.01", color = "red", size = 5, hjust = 0) +
  theme_minimal()

```

__alpha com 10%__
```{r}
set.seed(456)  # nova simulação
n_sim <- 10000
n <- 30
mu_0 <- 90   # média sob H₀
mu_1 <- 93   # média real (sob H₁)
sigma <- 4
alpha <- 0.1

# Simular p-valores com a média real ≠ H₀
p_values_power <- replicate(n_sim, {
  x <- rnorm(n, mean = mu_1, sd = sigma)
  t.test(x, mu = mu_0)$p.value
})

# Estimar poder: proporção de p-valores < alpha
poder_estimado <- mean(p_values_power < alpha)

cat("Poder estimado do teste (μ₁ = 93):", round(poder_estimado, 4), "\n")

library(ggplot2)

df_power <- data.frame(p_value = p_values_power)

ggplot(df_power, aes(x = p_value)) +
  geom_histogram(binwidth = 0.025, fill = "lightgreen", color = "white") +
  geom_vline(xintercept = alpha, color = "red", linetype = "dashed", linewidth = 1.2) +
  labs(
    title = "Distribuição dos p-valores (H1: μ ≠ 90, μ real = 93)",
    x = "p-valor",
    y = "Frequência"
  ) +
  annotate("text", x = alpha + 0.1, y = max(table(cut(p_values_power, breaks = seq(0, 1, 0.025)))), 
           label = "α = 0.1", color = "red", size = 5, hjust = 0) +
  theme_minimal()

```

# Conclusão
Conclui-se que quanto maior seu alpha maior é o seu poder, quando se presupõe que H0 é verdadeira, as populações tendem a ser mais homogêneas e se comporta de forma mais previsível



