---
title: "Relatório 02"
author: "Felipe Henrique"
date: "10/04/2025"
header-includes:
  - \usepackage{titling}
  - \pretitle{\begin{center}
    \includegraphics[width=2in,height=2in]{ufsj.png}\LARGE\\}
  - \posttitle{\end{center}}
toc-title: "Sumário"
output:
  
  html_document:
    theme: journal
    highlight: tango
    toc: yes
    number_sections: yes
    includes:
      in_header: logo.html
  pdf_document:
    
    toc: yes
    number_sections: yes
---

```{r setup, include = FALSE}
knitr::opts_chunk$set(echo = FALSE)
```

------------------------------------------------------------------------

------------------------------------------------------------------------

------------------------------------------------------------------------

# Objetivo

Entender a utilização das distribuições amostrais e como os dados dela tirados podem ser aplicados inicialmente

# Apresentação do relatório

## Conceito de distribução amostral

A distribuição amostral é a distribuição de uma estatística (como a média, variância ou proporção) calculada a partir de várias amostras retiradas da mesma população, ela permite entender o comportamento da estatística quando se coleta diferentes amostras

Ex: Se coletarmos 100 amostras de 30 estudantes e calcularmos a média das notas em cada amostra, a distribuição dessas médias é a distribuição amostral da média.

## Casos de distribuições amostrais

```{r}
# 1. Definindo a população
set.seed(123)  # Para reprodutibilidade
populacao <- rnorm(10000, mean = 70, sd = 10)  # População normal com média 70 e desvio padrão 10

# 2. Função para tirar uma amostra e calcular a média
media_amostral <- function(n) {
  sample(populacao, size = n, replace = TRUE) |> mean()
}

# 3. Gerando várias médias amostrais
n_amostras <- 1000     # Número de amostras
n <- 30                # Tamanho de cada amostra
medias <- replicate(n_amostras, media_amostral(n))

# 4. Plotando a distribuição das médias
hist(medias, 
     breaks = 30, 
     col = "skyblue", 
     border = "white",
     main = paste("Distribuição das Médias Amostrais (n =", n, " - População simétrica)"),
     xlab = "Média Amostral")

# 5. Adicionando a média da população
abline(v = mean(populacao), col = "red", lwd = 2, lty = 2)
legend("topright", legend = "Média Populacional", col = "red", lwd = 2, lty = 2)

```

- A média das amostras tende a ser a média da população

- A distribuição dessas médias tende ao formato normal (graças ao Teorema Central do Limite), mesmo com amostras de tamanho moderado (n = 30)
```{r}
# 1. Criando uma população assimétrica (exponencial)
set.seed(42)
populacao <- rexp(10000, rate = 1/50)  # média = 50, distribuição exponencial (assimétrica à direita)

# 2. Função para tirar uma amostra e calcular a média
media_amostral <- function(n) {
  sample(populacao, size = n, replace = TRUE) |> mean()
}

# 3. Gerando médias amostrais
n_amostras <- 1000
n <- 30  # Tamanho de cada amostra
medias <- replicate(n_amostras, media_amostral(n))

# 4. Plotando a distribuição das médias
hist(medias,
     breaks = 30,
     col = "orange",
     border = "white",
     main = paste("Distribuição das Médias Amostrais (n =", n, " - População Assimétrica)"),
     xlab = "Média Amostral")

# 5. Adicionando a média da população
abline(v = mean(populacao), col = "darkred", lwd = 2, lty = 2)
legend("topright", legend = "Média Populacional", col = "darkred", lwd = 2, lty = 2)

```
- A população original é assimétrica — puxa mais valores baixos 

- Mesmo assim, a distribuição das médias amostrais vai parecer quase normal

- Isso acontece porque, mesmo com uma população assimétrica, a média das amostras tende a se distribuir normalmente se o tamanho da amostra for suficiente

## Comportamento das distribuições amostrais

A média das amostras se aproxima da média real da população, mesmo com diferentes tipos de distribuição.

A distribuição das médias amostrais tende a ser normal (formato de sino), mesmo quando a população não é normal — isso é garantido pelo Teorema Central do Limite.

Isso mostra que podemos usar técnicas paramétricas mesmo em contextos reais com populações assimétricas, desde que o tamanho da amostra seja razoável.

# Conclusão

Logo se faz imprescindível o uso das distribuições para cálculos estatísticos, uma vez que é possível medir variações dentro de grupos, e com combinações entre essas amostras é possível tirar conclusões que podemos utilizar para entender certo comportamento de um grupo, comparações, previsões e conclusões sobre determinados dados
